【裁判字號】    92,訴,166
【裁判日期】    920815
【裁判案由】    返還買賣價金
【裁判全文】
臺灣士林地方法院民事判決  九十二年度訴字第一六六號
    原      告  甲○○
    訴訟代理人  乙○○
    被      告  丙○○
右當事人間請求返還買賣價金等事件，本院判決如左：
    主    文
被告應給付原告新台幣陸拾萬元及自民國九十二年三月二十五日起至清償日止，按年
息百分之五計算之利息。
訴訟費用由被告負擔。
本判決於原告以新台幣貳拾萬元供擔保後，得假執行。
    事實及理由
一、本件原告起主張：被告於民國（下同）九十一年七月二十二日與原告簽訂土地買
    賣契約，將台北縣三重市○○段○○段一一七—一及二三三—一號兩筆土地（下
    稱系爭土地）出賣予原告，被告同時收受簽約金新台幣 (下同）三十萬元，嗣因
    被告表示系爭土地可能徵收，兩造乃於九十一年七月二十五日協議，同意被告於
    一個月內即至九十一年八月二十五日止，向政府機關（指台北縣政府）辦理土地
    徵收事宜，如政府願徵收則本契約無效，被告應加倍退還簽約金六十萬元，如政
    府無意徵收，被告應於九十一年八月二十八日前，交付移轉登記所需證件予原告
    辦理移轉登記，其後數月，經原告查詢結果，系爭土地並無政府公告徵收之事，
    而經原告屢次催促，被告亦未依約履行交付移轉登記所需證件之義務，原告乃於
    九十一年十一月十八日以存證信函通知被告，定一星期之期限催告被告依約履行
    上開義務，逾期即解除買賣契約，而被告仍未依約履行，則系爭買賣契約已經原
    告合法解除，依系爭買賣契約第十條約定，被告應返還所收簽約金三十萬元，並
    賠償同額之違約金，為此，提起本訴，聲明：（一）被告應給付原告六十萬元，
    及自九十二年三月二十五日（即第一次言詞辯論期日翌日）起至清償日止，按年
    息百分之五計算之利息，（二）願供擔保請准宣告假執行。
二、被告不爭執有簽訂系爭買賣契約、收取簽約金三十萬元及收受原告所發存證信函
    之事實，惟以：（一）被告於九十一年七月二十二日受張惠傑代書之邀，而簽訂
    系爭土地買賣契約，數日後，被告因唯恐政府徵收系爭土地速度緩慢，認不宜收
    取簽約金，欲退回原告所簽發面額三十萬元之支票，但原告另中意被告友人位於
    板橋市另一筆土地，也由被告洽商中，原告認為於九十一年八月二十五日談成該
    筆土地買賣之可能性很高，屆時應給付被告仲介費用，足以扣除前述之三十萬元
    ，再給付剩餘款項，雙方乃加註約款，惟被告返家後，女兒深覺不妥，故又聯繫
    張惠傑代書，於九十一年七月三十日另行簽訂書面，約定取消（即解除）原買賣
    契約，待系爭土地徵收，領取徵收款後，給付六十萬元予原告作為補償；（二）
    依系爭買賣契約第十四條所附記之特約事項內容觀之，本契約業已無效，雙方其
    後於九十一年七月二十五日、同年七月三十日雖又另行簽立協議，惟就協議內容
    觀之，主要意旨係將來土地有徵收，則被告願加倍返還簽約金，然經被告積極申
    辦徵收手續下，迄未能獲准徵收，從而，被告返還六十萬元之條件尚未成就等語
    ，資為抗辯。並聲明：原告之訴及假執行之聲請均駁回。
三、原告主張被告於九十一年七月二十二日與原告簽訂土地買賣契約，將系爭土地出
    賣予原告，被告並已收受簽約金三十萬元之事實，業據其提出土地買賣契約書為
    證，並為被告所不爭執，原告此部份主張自堪信為真實。
四、原告復主張兩造簽訂上開買賣契約後，嗣因被告表示系爭土地可能徵收，兩造乃
    於九十一年七月二十五日協議，同意被告於一個月內即至九十一年八月二十五日
    止，向政府機關辦理土地徵收事宜，如公告徵收則契約無效，被告應加倍退還簽
    約金六十萬元，如未徵收，被告應於九十一年八月二十八日前，交付移轉登記所
    需證件予原告辦理移轉登記，其後，系爭土地並未經公告徵收，而被告逾期未履
    行交付移轉登記所需證件之義務，經原告限期催告，被告仍未履行，系爭買賣契
    約已經原告合法解除等情，被告則不爭執系爭土地迄未經政府機關公告徵收，及
    其並未交付移轉登記所需證件，以及已收受原告之存證信函等事實，惟以前詞置
    辯，是以本件所應審究者，乃系爭買賣契約是否無效？是否經兩造事後協議解除
    ？或經原告合法解除？茲分述如下：
（一）關於被告抗辯依系爭買賣契約第十四條所附記之特約事項內容觀之，契約已無
      效部份：
  １、查，系爭買賣契約第三條有關價款給付方法，第一款載明「本契約成立時甲方
      （即原告）支付乙方新台幣參拾萬元正。（含訂金）為第一次付款。同時乙方
      （即被告）交出移轉登記所需全部證件（權利書狀，身分證影本及印鑑證明）
      」等內容，同約第十四條特約事項，則另約定「乙方於簽訂買賣契約後三日內
      提供所有移轉登記所需全部證件：：」等文，是以兩造於九十一年七月二十二
      日訂立系爭買賣契約時，原係約定訂約後三日內提供上開移轉登記所需證件。
  ２、嗣兩造於九十一年七月二十五日再行於上開特約事項記載之後，加註「甲方同
      意乙方一個月時間至民國九十一年八月二十五日止至政府單位辦理土地徵收事
      宜（以政府單位公文為憑），若有徵收則本契約無效，乙方加倍退還簽約金新
      台幣陸拾萬元正，若無徵收則乙方無條件於民國九十一年八月二十八日前交出
      移轉登記所需全部證件。」之約款，有系爭買賣契約書可憑，並為兩造所不爭
      執。而關於該加註約款之緣由及真意，被告聲請訊問之證人、即仲介代書張惠
      傑並結證：「：：契約內容手寫部份是我寫的：：」、「（簽約時有無提到這
      兩筆土地可能會被徵收？）當天沒有提過，簽約之前我沒有印象。是後來簽完
      約後大約兩三天後陳先生（指被告）有跟我說這兩筆地可能會被徵收。：：他
      跟我說政府會徵收，我就跟胡小姐（指原告）講，後來胡小姐有給他一個月的
      時間，說如果徵收的文有下來，那這個買賣就無效，且要賠他六十萬元，但是
      如果沒有徵收的話那就要過戶：：」、「：：七月二十五日手寫的部份，是因
      為被告跟我說政府會徵收才寫的，意思是說給被告一個月的期限。」、「我有
      陪陳先生到三重市政府，但是都沒有正式核准說要被徵收，是陳先生自己說會
      被徵收：：」等語在卷。觀諸上開約款之文字內容，並參酌證人之陳述，可知
      該約款中所謂「本契約無效」，性質上應係以九十一年八月二十五日前系爭土
      地經政府機關公告徵收為停止條件之解除契約之合意。而系爭土地迄未經台北
      縣政府辦理公告徵收之事實，已經該府以九十二年六月三日北府地用字第０九
      二０三六八三五七號函函覆在卷，揆諸上開約款之內容，本件系爭買賣契約，
      自無被告抗辯所指之無效可言，被告此部份抗辯尚不足採。
（二）關於被告抗辯兩造於九十一年七月三十日另行簽訂書面，解除系爭買賣契約部
      份：
          就被告此部份抗辯，原告雖不爭執有於九十一年七月三十日另行簽訂書面
      協議之事實，惟否認該書面協議有解除系爭買賣契約之合意。關於簽訂該書面
      協議之緣由，證人張惠傑並證述：「：：後來陳先生由他女兒寫的一個書面，
      加註了一些內容。」、「：：當時寫這個的時候並沒有說當初的買賣契約要解
      除，只是加註那個時間」等語在卷，而揆諸該書面協議之內容，尚難認定兩造
      間於簽訂該協議時即已合意解除系爭買賣契約，僅係重申系爭土地若經政府公
      告徵收，則系爭買賣契約無效（性質同前所述），若未經公告徵收，被告應予
      履行買賣契約之旨意，另補充於經公告徵收之情形，已交付之簽約金三十萬元
      如何處理及補償之問題，是以，被告此部份抗辯亦無足採。
（三）系爭買賣契約是否經原告合法解除部份：
  １、依前所述，可知系爭買賣契約仍屬有效，而系爭土地於兩造約定之期限，既未
      經政府機關公告徵收，被告自應依約履行交付移轉登記所需證件之義務。
  ２、按，「若乙方違反本契約各條款約定或中途不賣時，甲方得解除契約，此時乙
      方應將所收款項全數退回外。另賠償甲方之損失及違約金，：：」，系爭買賣
      契約第十條約定甚明。而被告應依約履行交付移轉登記所需證件之義務，已如
      前述。又，原告主張其於九十一年十一月十八日以存證信函限期催告被告履行
      上開義務，被告仍未履行乙節，亦據原告提出存證信函為證，被告亦不爭執已
      收受該存證信函，足見被告確有違反系爭買賣契約之約定條款屬實，依上開條
      款，原告自得解除契約。再者，原告於上開存證信函除為限期催告被告履行之
      意思表示外，並同時表明如於期限內不履行，契約即解除之意，亦即為附有停
      止條件之解除契約之意思表示，而被告未依限履行，則停止條件成就，解除契
      約之意思表示發生效力，準此，系爭買賣契約已經原告合法解除，堪以認定。
五、綜上所述，系爭買賣契約，業經原告合法解除，依前揭買賣契約第十條約定，原
    告自得請求被告返還所收款項、即簽約金三十萬元及違約金。至於違約金之數額
    ，該條款雖未予具體約明，然參酌同契約第九條之內容，於買方違約不履行義務
    之情形，係約定由賣方沒收已收取之全部價款，亦係以已交付之價款作為賠償額
    之預定，性質上與違約金類同；又如前述，兩造關於系爭土地如經政府公告徵收
    之情形，亦係約定由被告退還六十萬元、即簽約金加倍，是以，原告主張本件違
    約金之數額應以簽約金三十萬元計之，自屬有據。從而，原告本於系爭買賣契約
    第十條約定之法律關係，請求被告給付六十萬元，及自九十二年三月二十五日（
    即第一次言詞辯論期日翌日）起至清償日止，按年息百分之五計算之利息，為有
    理由，應予准許。
六、原告陳明願供擔保，請求宣告假執行，核無不合，爰酌定相當之擔保金額，予以
    准許。
七、本件事證已明，兩造其餘攻擊防禦方法，於判決結果不生影響，爰不一一詳予論
    述，附此敘明。
八、據上論結，本件原告之訴為有理由，依民事訴訟法第七十八條、第三百九十條第
    二項判決如主文。
中      華      民      國    九十二    年      八      月     十五     日
                                        臺灣士林地方法院民事第二庭
~B法      官  施月燿
右為正本係照原本作成
如對本判決上訴須於判決送達後廿日內向本院提出上訴狀
中      華      民      國    九十二    年      八      月     十八     日
~B法院書記官


司法院資訊處製作；財團法人民間司法改革基金會備份。
